【裁判字號】    97,台上,1046
【裁判日期】    970522
【裁判案由】    所有權移轉登記
【裁判全文】
最高法院民事判決            九十七年度台上字第一０四六號
上  訴  人  乙 ○ ○
            丙 ○ ○
            丁 ○ ○
            戊 ○ ○
            己 ○ ○
            庚 ○ ○
            辛 ○ ○
            壬○○○
共      同
訴訟代理人  林 軍
            張 國 隆律師
被 上訴 人  甲 ○ ○
訴訟代理人  林 松 虎律師
上列當事人間請求所有權移轉登記事件，上訴人對於中華民國九
十七年二月五日台灣高等法院台中分院第二審更審判決（九十六
年度重上更(一)字第二二號），提起上訴，本院判決如下：
    主  文
上訴駁回。
第三審訴訟費用由上訴人負擔。
    理  由
本件上訴人乙○○、丙○○、丁○○、戊○○、己○○、庚○○
主張：伊之被繼承人吳耀亭（業於民國五十八年八月十八日死亡
）於五十四年七月十七日就坐落台中市○區○○○段第一六九之
二二地號土地與被上訴人簽訂出租耕地預約退租等合約書，約定
吳耀亭退耕交還系爭土地，而被上訴人若將系爭土地出賣他人，
應抽出價款之四成給付吳耀亭；若不出賣，則應割出相當於十分
之四價值之土地將所有權移轉登記予吳耀亭，做為退耕之補償。
吳耀亭已於五十四年七月底退耕將系爭土地交還被上訴人，並會
同被上訴人辦理塗銷耕地三七五租約之登記，惟被上訴人未履行
補償之義務。嗣伊催告被上訴人行使選擇權以履行其補償之義務
無效，伊自得行使選擇權請求被上訴人將系爭土地應有部分十分
之四移轉登記予伊等情，依系爭合約及繼承之法律關係，求為命
被上訴人將系爭土地應有部分十分之四移轉登記予伊公同共有之
判決。嗣於更審前原審主張：辛○○及壬○○○亦為吳耀亭之繼
承人等情，追加辛○○及壬○○○等二人為原告，求為命被上訴
人將系爭土地應有部分十分之四移轉登記予乙○○、丙○○、丁
○○、戊○○、己○○、庚○○、辛○○及壬○○○公同共有之
判決。
被上訴人則以：伊為補償吳耀亭退耕之損失，業已給付吳耀亭新
台幣三萬元，吳耀亭對伊已無任何權利。又吳耀亭自系爭合約於
五十四年七月十七日訂立時起即得請求伊補償，上訴人遲至九十
四年八月一日始提起本件訴訟，已逾十五年消滅時效期間等語，
資為抗辯。
原審以：查系爭合約書第二條約定：「甲方（被上訴人）為補償
乙方（吳耀亭）退租耕地，如將來將本土地出賣他人時，甲方願
抽出價款之四成給付乙方，如甲方不出賣時，甲方應割出相當於
十分之四價值之土地所有權移轉登記與乙方，以為給付補償」。
依合約之文義及訂約之真意，可見該文字乃退耕補償給付方法之
約定，並以吳耀亭請求給付時，被上訴人已否將土地出賣而分別
定其給付之標的，亦即系爭土地如出賣，則由被上訴人給付吳耀
亭其中四成買賣價金；如未出賣，則由被上訴人割出相當於十分
之四價值之土地將所有權移轉登記予吳耀亭。該項金錢之補償與
土地所有權之移轉，並非同時存在，此與選擇之債，乃數宗獨立
之給付同時存在，選擇權人得依其意思任意選擇其一以為給付，
迥然有別。次查系爭合約書第三條前段約定：「前條補償之給付
應在乙方退耕交還耕地與甲方後，隨時給付之」；第四條後段約
定：「如乙方既塗銷『三七五』租約又將本件土地退耕交還甲方
而甲方不給付退耕補償時，乙方得隨時實行其抵押權，各無異議
」。可知被上訴人於吳耀亭完成退耕並交還系爭土地之時起，即
應對吳耀亭負退耕之補償義務，吳耀亭得自斯時起請求被上訴人
給付，僅被上訴人給付之內容，視其是否將土地出賣決定，縱其
未出售土地，僅影響其給付之內容及方法，並不妨害吳耀亭行使
其請求權。而請求權，因十五年間不行使而消滅；消滅時效，自
請求權可行使時起算。民法第一百二十五條前段、第一百二十八
條前段分別定有明文。吳耀亭生前即退耕將系爭土地交還被上訴
人，並與被上訴人會同辦理塗銷耕地三七五租約之登記，為兩造
所不爭執之事實，又吳耀亭係於五十八年八月十八日死亡，有戶
籍謄本在卷可稽，足證吳耀亭早於五十八年八月十八日前即已退
耕並交還系爭土地予被上訴人，上訴人至遲自吳耀亭死亡時起，
即得本於繼承之法律關係，請求被上訴人向渠等為給付，渠等遲
至九十四年七月二十九日始提起本件訴訟，有民事起訴狀在卷可
憑，已逾十五年請求權消滅時效期間。被上訴人抗辯上訴人之請
求權已罹於消滅時效，拒絕履行系爭合約書所定之補償義務，於
法並無不合。故本件上訴人之請求，為無理由，不應准許。爰廢
棄第一審所為上訴人乙○○、丙○○、丁○○、戊○○、己○○
、庚○○勝訴之判決，改判駁回渠等在第一審之訴，及駁回上訴
人辛○○及壬○○○追加之訴。查吳耀亭係於五十四年七月底退
耕將系爭土地交還被上訴人，為兩造所不爭執之事實（見原審更
字卷一六九頁言詞辯論筆錄），應自斯時起算吳耀亭之請求權之
消滅時效，上訴人遲至九十四年七月二十九日始提起本件訴訟，
已逾十五年消滅時效期間，原審為上訴人敗訴之判決，經核於法
並無違背。上訴論旨，指摘原判決違背法令，求予廢棄，非有理
由。
據上論結，本件上訴為無理由。依民事訴訟法第四百八十一條、
第四百四十九條第一項、第七十八條，判決如主文。
中    華    民    國  九十七  年    五    月  二十二  日
                      最高法院民事第七庭
                          審判長法官  劉  福  來
                                法官  陳  國  禎
                                法官  陳  重  瑜
                                法官  吳  謀  焰
                                法官  許  正  順
      本件正本證明與原本無異
                                      書  記  官
中    華    民    國  九十七  年    六    月    三    日
                                                      Ｒ


司法院資訊處製作；財團法人民間司法改革基金會備份。
